【裁判字號】    98,上,64
【裁判日期】    981231
【裁判案由】    第三人異議之訴
【裁判全文】
臺灣高等法院高雄分院民事判決            98年度上字第64號
上  訴  人  庚○○
訴訟代理人  吳澄潔律師
複  代理人  陳宏義律師
被  上訴人  財政部臺灣省南區國稅局東港稽徵所
法定代理人  丙○○
訴訟代理人  壬○○
            癸○○
被  上訴人  中央健康保險局高屏分局
法定代理人  己○○
被  上訴人  行政院勞工委員會職業訓練局
法定代理人  乙○○
訴訟代理人  甲○○
            戊○○
被  上訴人  屏東縣政府稅務局東港分局
法定代理人  丁○○
上列當事人間第三人異議之訴事件，上訴人對於中華民國98年1
月5 日臺灣屏東地方法院97年度訴字第289 號第一審判決提起上
訴，本院於98年12月30日言詞辯論終結，判決如下：
    主  文
原判決廢棄。
法務部行政執行署屏東行政執行處九十年度營稅執字第二三二一
四號營業稅法執行事件，就上訴人所有坐落屏東縣東港鎮○○段
三五０、三五一、三五二地號土地上未保存登記建物即同段八九
建號、面積六０七‧０五平方公尺鐵架鐵皮廠房一棟所為強制執
行程序應予撤銷。
第一、二審訴訟費用均由被上訴人負擔。
    事 實 及 理 由
一、被上訴人中央健康保險局高屏分局（下稱健保局）之法定代
    理人原為蔡魯，已於98年3 月12日變更為己○○；被上訴人
    行政院勞工委員會職業訓練局（下稱職訓局）之法定代理人
    原為陳益民，已於98年9 月1 日變更為乙○○，此有中央健
    康保險局98年3 月13日健保人字第0980006375號函、行政院
    98年9 月1 日院授人力字第0980023672號令各1 份在卷可稽
    ，己○○、乙○○分別具狀承受訴訟，核無不合，均應予准
    許。又被上訴人健保局、職訓局及屏東縣政府稅務局東港分
    局（下稱東港稅務分局，法定代理人為丁○○，原判決誤載
    為吳光男，應予更正）經合法通知，均未於言詞辯論期日到
    場，核無民事訴訟法第386 條各款所列之情形，爰依上訴人
    之聲請，就被上訴人健保局、職訓局及東港稅務分局部分，
    由其一造辯論而為判決，均合先明。
二、上訴人起訴主張：訴外人即義務人恆一管業股份有限公司（
    下稱恆一公司）因滯欠營業稅稅款逾期未繳納，經被上訴人
    財政部台灣南區國稅局東港稽徵所（下稱國稅局）依法移送
    法務部行政執行署屏東行政執行處（下稱屏東行政執行處）
    強制執行，並經屏東行政執行處以90年度營稅執字第23214
    號營業稅法執行事件對恆一公司之財產為強制執行。乃屏東
    行政執行處於96年1 月8 日竟就上訴人原始建築而為上訴人
    所有坐落屏東縣東港鎮○○段350 、351 、352 地號土地上
    ，如附圖所示未經該管戶政機關編定門牌號碼之未保存登記
    建物即同段89建號，面積607.05平方公尺鐵架鐵皮廠房1 棟
    （下稱系爭建物）予以查封拍賣等強制執行程序，經上訴人
    向屏東行政執行處異議未果，又因被上訴人健保局、職訓局
    、東港稅務分局均聲請參與分配。爰依強制執行法第15條之
    規定，提起本件第三人異議之訴。聲明求為判決：(一)屏東行
    政執行處90年度營稅執字第23214 號營業稅法執行事件，就
    上訴人所有系爭建物所為強制執行程序應予撤銷。(二)訴訟費
    用由被上訴人負擔。
三、被上訴人國稅局則以：否認系爭建物為上訴人所有。因被上
    訴人國稅局與恆一公司間之營業稅欠稅執行案件，於96 年1
    月8 日由屏東行政執行處會同被上訴人國稅局及恆一公司法
    定代理人辛○○至現場查封恆一公司所有之財產，當日辛○
    ○表示門牌號碼東港鎮○○里○○路45之30號之建物係恆一
    公司所有，但目前係由上訴人占有使用中，且依據房屋稅課
    稅明細表所示，系爭建物之納稅義務人確係恆一公司，故屏
    東行政執行處就系爭建物所為之執行行為核與「外觀認定原
    則」相符。又上訴人既主張屏東行政執行處所查封之未保存
    登記系爭建物為其所有，其有排除本件強制執行之權利，上
    訴人就其因原始建築取得上開建物所有權之事實，自應負舉
    證之責等語，資為抗辯，並答辯聲明：(一)上訴人之訴駁回。
    (二)訴訟費用由上訴人負擔。
四、被上訴人健保局、職訓局、東港稅務分局經通知未於言詞辯
    論期日到場，亦未提出書狀作何聲明或陳述。
五、本件原審對於上訴人之請求，判決：(一)上訴人之訴駁回。(二)
    訴訟費用由上訴人負擔。上訴人聲明不服，上訴聲明求為判
    決：(一)原判決廢棄。(二)屏東行政執行處90年度營稅執字第23
    214 號營業稅法執行事件，就上訴人所有系爭建物所為強制
    執行程序應予撤銷。(三)第一、二審訴訟費用由被上訴人負擔
    。被上訴人國稅局則答辯聲明：(一)上訴駁回。(二)第二審訴訟
    費用由上訴人負擔。
六、上訴人及被上訴人國稅局不爭執之事項如下，並有地籍圖謄
    本、建物登記簿謄本、建物測量成果圖、系爭建物照片、查
    封不動產筆錄各1份附卷可稽，堪予採信：
  (一)恆一公司所有坐落屏東縣東港鎮○○段314 、323 、334 地
    號土地上建物即同段87建號，門牌號碼屏東縣東港鎮○○里
    ○○路45之30號之廠房，前因屏東縣東港鎮○○○○道路，
    而就上開廠房抵觸道路部分予以拆除。
  (二)被上訴人國稅局因恆一公司滯欠營業稅稅款逾期未繳納，依
    法移送屏東行政執行處強制執行，經該處以90年度營稅執字
    第23214 號營業稅法執行事件對恆一公司之財產為強制執行
    。並於96年1 月8 日查封系爭建物，且經東港地政事務所測
    量編列臨時建號89號，被上訴人健保局、職訓局及東港稅務
    分局則於強制執行程序中，聲明參與分配。
  (三)上訴人於97年3 月21日向被上訴人東港稅務分局申請就系爭
    建物設籍課稅，經被上訴人東港稅務分局設籍為「屏東縣東
    港鎮○○里○○路45之30號前面」，房屋稅課稅面積為220
    平方公尺，稅籍號碼為00000000000號。
  (四)系爭建物係上訴人以恆一公司所有屏東縣東港鎮○○里○○
    路45之30號廠房抵觸道路部分，經拆除後之舊材料及上訴人
    自有之部分建材在坐落屏東縣東港鎮○○段350 、351 、35
    2 地號土地上另行僱工搭建而成。
七、兩造爭執之事項為：系爭建物是否為上訴人所有？經查：
  (一)按當事人主張有利於己之事實，就其事實有舉證之責任。又
    認定事實所憑之證據，固不以直接證據為限，惟採用間接證
    據時，必其所成立之證據，在直接關係上，雖僅足以證明他
    項事實，但由此他項事實，本於推理之作用足以證明待證事
    實者而後可，斷不能以單純論理為臆測之根據，就待證事實
    為確定之判斷（最高法院96年台上字第1131號裁判要旨參照
    ）。另按未辦理第一次所有權登記以前，房屋所有權屬於出
    資興建之原始建築人。（最高法院96年台上字第2772號裁判
    要旨參照），又以經颱風吹毀房屋一部分舊材料出資重新建
    築房屋一棟，該新建房屋即應由重建者原始取得，原屋主不
    得就新建房屋主張所有權，惟新建房屋中一部材料係取自原
    屋主所有經颱風吹毀之房屋，原屋主得就喪失材料部分向重
    建者請求賠償損害或返還不當得利（最高法院48年度第2 次
    民、刑庭總會決議事項(一)參照）。
  (二)經查系爭建物係由上訴人以恆一公司所有屏東縣東港鎮○○
    里○○路45之30號廠房抵觸道路部分，經拆除後之舊材料及
    上訴人自有之部分建材在坐落屏東縣東港鎮○○段350 、35
    1 、352 地號土地上另行僱工搭建而成等事實，已經證人即
    受上訴人僱用搭建系爭建物之工人許進忠、黃文彬、鄭彥儒
    分別於原審到庭證述屬實，並為上訴人及被上訴人國稅局所
    不爭執，是系爭建物為上訴人所原始建築，揆諸上揭說明，
    本件未辦理第一次所有權登記之系爭房屋所有權，應為上訴
    人所有，至為明顯。
  (三)被上訴人國稅局雖以恆一公司法定代理人辛○○曾於96年1
    月8 日屏東行政執行處會同被上訴人國稅局及恆一公司至現
    場查封系爭建物時表示，門牌號碼東港鎮○○里○○路45之
    30號之建物係恆一公司所有，目前由上訴人占有使用中。且
    依房屋稅課明細表所示，系爭建物之納稅義務人為恆一公司
    等情，抗稱系爭建物為恆一公司所有云云，然查「現為庚○
    ○（即上訴人）占有、使用之鐵皮屋，為原來建材由庚○○
    拆後移約10公尺重新組合搭建」等事實，已據證人辛○○於
    屏東行政執行處調查時陳述在卷，核與證人許進忠、黃文彬
    、鄭彥儒於原審到庭證述約2 年前，由上訴人僱用證人搭建
    系爭建物，係就現有的材料為興建，上訴人出工錢等語相符
    （見原審卷第73頁至第77頁）。又上訴人亦於97年3 月21日
    向被上訴人東港稅務分局申請就系爭建物設籍課稅，經被上
    訴人東港稅務分局設籍為「屏東縣東港鎮○○里○○路45之
    30號前面」，房屋稅課稅面積為220平方公尺，稅籍號碼為0
    0000000000號等事實，亦為兩造所不爭執，是被上訴人國稅
    局前揭抗辯應無足採信。至於上訴人以恆一公司所有屏東縣
    東港鎮○○里○○路45之30號廠房抵觸道路部分，經拆除後
    之舊材料搭建系爭建物，恆一公司縱因之受有損害而得向上
    訴人請求賠償損害或返還不當得利，惟此尚無礙於系爭建物
    係上訴人原始建築而屬上訴人所有之事實認定。
八、綜上所述，本件未辦理第一次所有權登記之系爭建物，其所
    有權係屬於為原始建築之上訴人。是上訴人據而訴請屏東行
    政執行處九十年度營稅執字二三二四號營業稅法執行事件，
    就其所有系爭物所為強制執行程序予以撤銷，即為有理由應
    予准許，原審疏未詳查，遽認上訴人未能證明系爭建物為其
    所有，而為上訴人敗訴之判決，尚有違誤。上訴意旨指摘原
    判決不當，求予廢棄改判，為有理由，應由本院將原判決廢
    棄，並改判如主文第2 項所示。
九、本件事證已臻明確，兩造其餘攻擊防禦方法，核與判決之結
    果無影響，爰不一一論述。
十、據上論結，本件上訴為有理由，依民事訴訟法第463 條、第
    385 條第1 項前段、第450 條、第78條、第85條第1 項前段
    ，判決如主文。
中    華    民    國    98    年    12    月    31    日
                              民事第三庭
                                  審判長法官 吳登輝
                                  法      官 鄭月霞
                                  法      官 甯  馨
以上正本證明與原本無異。
如對本判決上訴，須於判決送達後20日內向本院提出上訴狀，其
未表明上訴理由者，應於上訴後20日內向本院提出上訴理由書（
均須按他造當事人之人數附繕本）。上訴時應提出委任律師或具
有律師資格之人之委任狀，並依附註條文規定辦理。
中    華    民    國    99    年    1     月    5     日
                                  書  記  官 張明賢
附註：
民事訴訟法第466條之1 ：
對於第二審判決上訴，上訴人應委任律師為訴訟代理人，但上訴
人或其法定代理人具有律師資格者，不在此限。
上訴人之配偶、三親等內之血親、二親等內之姻親，或上訴人為
法人、中央或地方機關時，其所屬專任人員具有律師資格並經法
院認為適當者，亦得為第三審訴訟代理人。第1 項但書及第2 項
情形，應於提起上訴或委任時釋明之。

司法院資訊處製作；財團法人民間司法改革基金會備份。
